臺灣臺北地方法院民事判決　　　　　　　99年度訴字第3177號
原　　　告　王秀仁
被　　　告　教育部
法定代理人　吳清基
訴訟代理人　陳在源律師
上列當事人間債務人異議之訴事件，本院判決如下：
    主      文
原告之訴駁回。
訴訟費用由原告負擔。
    事實及理由
一、本件原告主張：坐落臺北市○○區○○段1小段242地號國有
    土地（下稱系爭土地）及其上門牌號碼臺北市○○路○段59
    號房屋（下稱系爭房屋）及59-1、59-2、59-3號房屋（下稱
    系爭增建建物），原為訴外人即原告之父王華林所居住。被
    告應提出公用宿舍原始產籍文書證明系爭房屋為公用宿舍，
    若被告無法提出「公用宿舍原始產籍文書」、「申請使用宿
    舍契約」、「宿舍配住文書」、「宿舍維修開支費用文書」
    ，則系爭房屋即非被告所認定之「宿舍」。又依據光復初期
    之接收日本公、私不動產相關法令史料、被告使用權及承租
    權有價契約、契約同時鉅資維修收據、民國38、39年台北市
    政府國產糾紛裁定公文，亦可認系爭房屋並非宿舍。又自98
    年8月26日起，系爭土地已分割為臺北市○○區○○段1小段
    242地號及242-1地號土地，是系爭房屋及系爭增建建物所坐
    落之基地已不在242-1地號土地之範圍內。再者，系爭土地
    已屬非公用財產，依國有財產法第52條之2及國有財產法施
    行細則第55條之3規定，原告得申請讓售系爭土地，被告不
    得要求原告繳納任何補償金。故王華林之繼承人就系爭土地
    仍有使用權，亦即有權使用系爭土地及系爭房屋，並非無權
    占用，是本院97年度執字第24410號兩件執行名義應予廢棄
    。上開執行名義既應予廢棄，則兩造間拍賣房屋強制執行事
    件之強制執行程序自應予撤銷，而原告所誤繳之歷年補償金
    ：(一)新臺幣（下同）2,551,000元（97年5月14日支票）；(二)
    2,300,000元（已清償部份教育部就不可加計5%之利息，97
    年8月18日支票）；(三)818,819元（自97年4月起至99年3月止
    按月扣繳1/3之月薪），總計5,669,819元，被告自應返還予
    原告。爰依強制執行法第14條第1項之規定提起本件訴訟。
    並聲明：(一)本院97年度執字第24410號兩件執行名義應予廢
    棄。(二)兩造間拍賣房屋強制執行事件之強制執行程序應予撤
    銷。(三)退還原告誤繳補償金新台幣5,669,819元。(四)被告應
    將檜木屋A部分及磚木屋B部分回復原狀歸還原告。(五)先前訴
    訟費用改由被告負擔。
二、被告抗辯：
  (一)原告之父親王華林早年因任職於臺灣省政府教育廳，配住坐
    落於系爭土地，門牌號碼臺北市○○路○段59號之國有宿舍
    （即系爭房屋），王華林於62年間於系爭土地搭建臺北市○
    ○路○段59-1、59-2、59-3號等3戶2層樓建物（即系爭增建
    建物）。嗣被告於89年間接管系爭土地及系爭房屋，並在王
    華林死亡後，於93年間訴請訴外人王秀禮、王秀智、李寶猜
    返還系爭宿舍，經本院93年度訴字第1343號民事判決、臺灣
    高等法院94年度上字第481號民事判決、最高法院95年度台
    上字第1828號民事裁定確定，命王秀禮、王秀智、李寶猜應
    將系爭房屋（即本院93年度訴字第1343號民事判決附圖A、B
    部分）遷讓返還被告，並給付被告相當於租金之不當得利1,
    173,473元，暨自93年1月1日起至遷讓房屋之日止按月給付
    被告28,387元（下稱遷讓房屋事件）。其後，被告於95年間
    持遷讓房屋事件之確定判決向本院聲請強制執行，經本院民
    事執行處於96年2月9日點交系爭房屋予被告。又被告再於95
    年間訴請原告及訴外人王秀禮、王秀智、王秀義拆屋還地，
    經本院95年度重訴字第1188號民事判決確定，命原告、王秀
    禮、王秀智及王秀義應將系爭增建建物（即本院95年度重訴
    字第1188號民事判決附圖C、D、E部分）拆除，將系爭土地
    交還被告，並給付被告相當於租金之不當得利2,064,512 元
    ，及自93年10月1日起至拆屋還地之日止按月連帶給付114,
    465元（下稱拆屋還地事件）。其後，被告於97年間持拆屋
    還地事件之確定判決向本院聲請強制執行，經本院民事執行
    處於97年12月29日拆除系爭增建建物，將系爭土地點交予被
    告。被告於收回系爭土地後，擬將系爭土地移交予訴外人財
    政部國有財產局（下稱國有財產局）管理，國有財產局函請
    被告轉請地政機關，於98年8月26日將系爭土地包含住宅及
    道路用地兩部分辦理分割登記。分割後之臺北市○○區○○
    段1小段242地號土地，使用分區第3種住宅區，面積377平方
    公尺，於99年2月5日移由國有財產局管理，並由公共財產變
    更為非公用財產；臺北市○○區○○段1小段242-1地號土地
    則為道路用地，面積1平方公尺，仍由被告管理。而本件原
    告雖主張得依國有財產法第52條之2規定申請讓售，然本件
    系爭土地於97年12月29日前，性質上係屬宿舍用途之「公用
    財產」，而系爭土地上之系爭增建建物，至遲已於97年12月
    29日拆除完畢，系爭土地業已點交予被告，嗣於99年2月5日
    移由國有財產局接管，系爭土地並非供建築、居住使用至今
    ，原告或其他繼承人亦非直接使用人，況且原告並未舉證說
    明已獲國有財產局核准讓售，均未符合該條適用要件。
  (二)又本件原告訴之聲明第一項係記載：「本院97年度執丁字第
    24410號兩件執行名義應予廢棄。」，顯係主張確定判決不
    合法而訴請將之廢棄，並爭執其為有權占有系爭土地及系爭
    房屋，而非主張確定判決做成後有何消滅或妨礙被告聲請強
    制執行之事由與強制執行法第14條所規定之要件不符，是故
    本件非屬債務人異議之訴；而原告訴請廢棄兩件執行名義，
    然原告並非上開遷讓房屋事件之當事人，亦未依民事訴訟法
    第507條之5準用同法第501條第1項第4款規定，表明第三人
    撤銷訴訟之理由及遵守法定不變期間之證據，顯未符合第三
    人撤銷之訴之要件。再者，原告提起者如為再審之訴，惟原
    告未依民事訴訟法第501條第1項第4款表明再審理由及遵守
    不變期間之證據，顯未符合再審之要件。是原告所提起者並
    非債務人異議之訴、第三人撤銷之訴及再審之訴，自無准許
    餘地。
  (三)聲明：原告之訴駁回。
三、按原告之訴，依其所訴之事實，在法律上顯無理由者，法院
    得不經言詞辯論，逕以判決駁回之，民事訴訟法第249條第2
    項定有明文。所謂在法律上顯無理由者，係指依原告於訴狀
    內記載之事實觀之，在法律上顯然不能獲得勝訴之判決者而
    言，最高法院62年台上字第845號判例要旨可資參照。
四、次按當事人對於判決，僅得以上訴方法聲明不服；對於確定
    判決，除有法定情形得以再審之訴聲明不服外，當事人不得
    更以該確定判決之當否為爭執，若無上述法定情形，憑空指
    摘原確定判決事實錯誤或審理疏漏，不問以何程式聲明不服
    ，均為法所不許，最高法院20年抗字第712號判例要旨可資
    參照。又再審之訴，應於30日之不變期間內提起；前項期間
    ，自判決確定時起算，判決於送達前確定者，自送達時起算
    ；其再審之理由發生或知悉在後者，均自知悉時起算；但自
    判決確定後已逾五年者，不得提起。再審之訴，應以訴狀表
    明下列各款事項，提出於管轄法院為之：一、當事人及法定
    代理人。二、聲明不服之判決及提起再審之訴之陳述。三、
    應於如何程度廢棄原判決及就本案如何判決之聲明。四、再
    審理由及關於再審理由並遵守不變期間之證據，民事訴訟法
    第500條第1項、第2項、第501條第1項分別定有明文。經查
    ，本件被告曾於93年間以王秀禮、王秀智及李寶猜為被告訴
    請遷讓房屋事件，經本院以93年度訴字第1343號民事判決「
    被告應將門牌號碼臺北市○○路○段59號房屋，如附圖所示A
    部分面積37平方公尺、B部分面積25平方公尺遷讓交還原告
    。被告應給付原告1,173,473元及自93年1月1日起至遷讓返
    還房屋之日止，按月給付原告28,387元。原告其餘之訴及假
    執行之聲請均駁回。」，兩造均不服提起上訴，經臺灣高等
    法院94年度上字第481號民事判決駁回兩造之上訴，王秀禮
    、王秀智及李寶猜不服再提起上訴，亦經最高法院95年度台
    上字第1828號民事裁定駁回上訴確定。嗣被告又於95年間以
    原告、王秀禮、王秀智、王秀義為被告訴請拆屋還地事件，
    經本院以95年度重訴字第1188號民事判決「被告應將坐落臺
    北市○○區○○段1小段242地號土地上，建物門牌號碼為臺
    北市○○路○段59之1號及同段59之2、59之3號如附圖所示C
    、D、E部分面積共250平方公尺之建物拆除，將基地交還原
    告。並自民國93年10月1日起至拆屋還地之日止，按月連帶
    給付原告114,465元。被告應給付原告2,064,512元及各自如
    附表所示之日起，均至清償日止依年息5%計算之利息。」，
    原告、王秀禮、王秀智、王秀義未於法定期間內提起上訴而
    確定，業經本院依職權調閱上開卷宗核閱屬實，堪信為真實
    。而原告訴之聲明第1項，主張將本院97年度執字第24410號
    兩件執行名義廢棄，查該兩件執行名義即為本院93年度訴字
    第1343號遷讓房屋事件及95年度重訴字第1188號拆屋還地事
    件之確定判決。惟上開遷讓房屋事件之確定判決，原告並非
    當事人，自不得提起上訴或再審之訴，是原告請求廢棄本院
    93年度訴字第1343號遷讓房屋事件之執行名義，法律上顯無
    理由，應予駁回。又本院95年度重訴字第1188號拆屋還地事
    件，原告並未於法定期間內提起上訴，該拆屋還地事件業於
    96年11月9日確定，倘原告認該拆屋還地事件之確定判決有
    法定再審之訴之要件，自應於法定期間內循再審之訴以求救
    濟。詎原告不循此途，而直接起訴請求廢棄本院95年度重訴
    字第1188號拆屋還地事件之執行名義，其在法律上顯無理由
    ，亦應予駁回。
五、再按有法律上利害關係之第三人，非因可歸責於己之事由而
    未參加訴訟，致不能提出足以影響判決結果之攻擊或防禦方
    法者，得以兩造為共同被告對於確定終局判決提起撤銷之訴
    ，請求撤銷對其不利部分之判決；但應循其他法定程序請求
    救濟者，不在此限，民事訴訟法第507條之1定有明文。經查
    ，前開遷讓房屋事件之當事人為王秀禮、王秀智、李寶猜及
    被告，原告雖非當事人，然本件原告僅以教育部為被告，並
    未一併以王秀禮、王秀智、李寶猜為共同被告，自與第三人
    撤銷之訴之要件未符。又原告為前開拆屋還地事件之當事人
    ，並非第三人，倘對該拆屋還地事件之判決不服，自應循其
    他法定程序救濟，而無從提起第三人撤銷之訴。是原告訴之
    聲明第2項請求「兩造間拍賣房屋強制執行事件之強制執行
    程序應予撤銷。」，其法律上顯無理由，應予駁回。
六、末按執行名義成立後，如有消滅或妨礙債權人請求之事由發
    生，債務人得於強制執行程序終結前，向執行法院對債權人
    提起異議之訴。如以裁判為執行名義時，其為異議原因之事
    實發生在前訴訟言詞辯論終結後者，亦得主張之，固為強制
    執行法第14條第1項所明定。所謂消滅債權人請求之事由，
    係指足以使執行名義之請求權及執行力消滅之原因事實，如
    清償、提存、抵銷、免除、混同、債權之讓與、債務之承擔
    、解除條件之成就、和解契約之成立，或類此之情形，始足
    當之；至所稱妨礙債權人請求之事由，則係指使依執行名義
    所命之給付，罹於不能行使之障礙而言，最高法院94年台上
    字第671號裁判要旨可資參照。經查，原告訴之聲明第2項雖
    聲請撤銷兩造間拍賣房屋之強制執行程序，然就以遷讓房屋
    事件為執行名義之95年度執字第57576號遷讓房屋等強制執
    行程序業經終結，況且原告亦非該執行名義及該強制執行程
    序之當事人或債務人，其請求撤銷該強制執行程序顯無法律
    上理由，應予駁回。再查，就以拆屋還地事件為執行名義之
    97年度執字第24410號拆屋還地等強制執行事件，就拆除系
    爭增建建物部分，業已於97年12月29日拆除完畢，本院民事
    執行處並已將系爭土地點交予被告，原告自無從撤銷拆該部
    分強制執行程序；又本件原告主張系爭房屋並非宿舍，並得
    依國有財產法第52條之2及國有財產法施行細則第55條之3規
    定承購系爭土地，其等並非無權占有云云，業據其於前案確
    定判決即本院95年度重訴字第1188號審理程序中提出，並經
    該民事判決審酌後予以認定論述，並非係在該執行名義成立
    後，有消滅或妨礙債權人請求之事由發生，自與強制執行法
    第14條第1項之要件不符；再者，上開執行名義成立後，系
    爭土地雖於98年8月26日分割為242地號及242-1地號，其中
    242 地號土地，於99年2月5日移由國有財產局管理，並由公
    共財產變更為非公用財產，惟國有財產法第52條之2及國有
    財產法施行細則第55條之3係分別規定：「非公用財產類之
    不動產，於民國35年12月31日以前已供建築、居住使用至今
    者，其直接使用人得於民國104年1月13日前，檢具有關證明
    文件，向財政部國有財產局或所屬分支機構申請讓售。經核
    准者，其土地面積在五百平方公尺以內部分，得按第一次公
    告土地現值計價。」、「本法第52條之2所稱非公用財產類
    之不動產，指下列各款以外之非公用不動產：一、抵稅不動
    產。二、公共設施用地。三、依法不得私有之不動產。四、
    原屬宿舍、眷舍性質之不動產。本法第52條之2所稱直接使
    用人，指本法中華民國89年1月14日修正生效前已使用，至
    讓售時仍繼續使用之下列各款之人：一、國有土地，其地上
    已有私有建築物，包括主體建物及併同主體建物居住使用之
    場所或附屬設施者，為主體建物所有人或實際分戶使用人。
    二、國有房地，為設有戶籍之現居住使用人。前項第一款之
    實際分戶使用人，以屬建物所有人遺產之法定繼承人，且依
    事實狀況有分戶使用必要者為限。其分戶使用必要情形，及
    前項第一款，併同主體建物居住使用之場所或附屬設施範圍
    之認定基準，由財政部國有財產局定之。」，而本件系爭房
    屋業於96年2月9日點交返還予被告（本院卷第168、169頁）
    ，系爭增建建物亦於97年12月29日拆除完畢，並將系爭土地
    點交予被告，業據本院依職權調閱本院95年度執字第57576
    號遷讓房屋等強制執行卷宗及本院97年度執字第24410號拆
    屋還地等強制執行卷宗核閱無誤，是原告顯非於35年12月31
    日前已供建築、居住使用系爭土地至今，自與國有財產法第
    52條之2及國有財產法施行細則第55條之3規定不符，難謂原
    告就系爭土地有何合法占有權源，亦難認有何妨礙或消滅債
    權人即被告請求之事由發生，是原告請求撤銷本院97年度執
    字第24410號強制執行事件之強制執行程序於法律上顯無理
    由，應予駁回。
七、末查，本件原告請求廢棄本院97年度執字第24410號兩件執
    行名義及撤銷兩造間拍賣房屋強制執行事件之強制執行程序
    ，既均無理由，則被告聲請強制執行拆除系爭增建建物、請
    求原告返還不當得利及強制執行原告之財產，即屬合法權利
    之行使，故原告訴之聲明第3項、第4項及第5項主張被告退
    還原告補償金5,669,819元、被告應將檜木屋A部分及磚木屋
    B部分回復原狀歸還原告及先前訴訟費用改由被告負擔，在
    法律上即均顯無理由，自應予駁回。
八、綜上所述，本件原告執上開事由，請求廢棄本院97年度執字
    第24410號兩件執行名義、撤銷兩造間拍賣房屋強制執行事
    件之強制執行程序、退還原告已繳之補償金5,669,819元、
    被告應將檜木屋A部分及磚木屋B部分回復原狀歸還原告及先
    前相關各案之訴訟費用改由本件被告負擔等，在法律上均顯
    無理由，爰不經言詞辯論，逕以判決駁回本件原告之訴。
九、據上論結，原告起訴顯無理由，依民事訴訟法第249條第2項
    、第78條，判決如主文。
中    華    民    國   100    年     2    月    23    日
                  民事第四庭    審判長法  官  張瑜鳳
                                      法  官  陳靜茹
                                      法  官  林怡伸
以上正本係照原本作成
如對本判決上訴，須於判決送達後20日內向本院提出上訴狀。
如委任律師提起上訴者，應一併繳納上訴審裁判費。
中    華    民    國    100    年    2    月    23    日
                                      書記官  施若娟